【裁判字號】    97,抗,80
【裁判日期】    970718
【裁判案由】    拍賣抵押物
【裁判全文】
臺灣臺南地方法院民事裁定                97年度抗字第80號
抗  告  人  甲○○
相  對  人  乙○○○
上列當事人間請求拍賣抵押物事件，抗告人對於民國97年4月10
日本院臺南簡易庭97年度司拍字第403號裁定提起抗告，本院裁
定如下：
    主  文
抗告駁回。
抗告程序費用新台幣壹仟元由抗告人負擔。
    理  由
一、本件相對人於原審聲請及於本院抗辯：
  (一)抗告人於民國79年7月16日以其所有如附表所示之不動產（
    下稱系爭土地）設定抵押予相對人，擔保其向相對人借款新
    台幣（下同）25萬元，並約定清償日期為80年1月16日，抗
    告人並簽立發票日80年1月16日、面額25萬元支票1紙交相對
    人收執，惟抗告人屆期未清償，屢向抗告人催討，亦不清償
    ，爰聲請拍賣系爭土地。
  (二)抗告人向相對人借款時，身無一物，其夫犯案多年不在家，
    需要金錢生活及扶養一子，乃提供其公公邱老番所購買登記
    抗告人名義所有之系爭土地設定抵押借款，借得款項用以翻
    修破漏舊屋，另在鄰近購地興建二層鐵厝，供一家人安居及
    改變生活環境，前後向相對人借款2次，並設定抵押權2次，
    均由抗告人親至戶政事務所請領印鑑證明書，提供系爭土地
    所有權狀、身分證以供影印，並出具印鑑章，始得完成抵押
    權設定登記，且於借款時均偕同公公邱老番收取借款，抗告
    人得到良好生活環境，母子得以維持生活，今因已逾清償日
    期甚久，相對人乃聲請拍賣抵押物，未料抗告人之公公邱老
    番於收到原審裁定後不久不幸去世，抗告人趁機否認債務，
    全無理由。原審以相對人之聲請於法並無不合，據以准許相
    對人拍賣系爭土地之聲請，即無不當，抗告人之抗告，並無
    理由。為此，求為駁回抗告等語。
二、抗告意旨以：
  (一)抗告人與相對人從未有任何金錢往來關係，更遑論曾簽發支
    票向其借款25萬元，亦無約定清償期為80年1月21日之事實
    ，更未以系爭土地為借款之擔保，設定抵押權登記之情事。
    相對人持有上開支票，並非抗告人本人或授權他人簽發，亦
    非由抗告人所交付，當初係何人偕同相對人辦理抵押權設定
    登記？申請設定抵押權登記之申請書表或相關之證明文件係
    何人所填寫？或委任何人出面代辦？等等疑義事項，因均未
    見相對人陳明，抗告人係於收受原審准予拍賣抵押物之民事
    裁定後，始驚悉被冒名簽發支票及被冒名設定抵押權登記，
    原審所為裁定，顯與事實不符。
  (二)按民事訴訟法第277條前段明定：「當事人主張有利於自己
    之事實，就其事實有舉證之責。」，抗告人否認有向相對人
    借款25萬元及簽發支票，以及提供系爭土地設定抵押權登記
    之事實，今聲請人既主張抗告人有上開借款及設定抵押權登
    記行為事實，自應由相對人負具體舉證責任，例如抗告人在
    何時、何地、為何向相對人借款25萬元？抗告人在何處簽發
    及交付支票？何人提供抗告人之相關證明文件及印鑑章，辦
    理抵押權設定登記？當初究係委任那位土地代書代辦抵押權
    設定登記事宜？凡此各疑義事項，均有待進一步調查，以釐
    清事實真相。抗告人既否認在支票上簽署姓名或蓋章，更未
    曾委任或授權他人辦理抵押權設定登記，亦未曾在申辦抵押
    權設定登記之各該相關文件書表上，填註資料或簽名、蓋章
    ，是以上開支票之簽署、蓋章，或辦理抵押權設定登記之各
    相關證明文件書表，其上所填載之文字或其簽名及蓋用之印
    文，均應非出自抗告人本人或授權他人所為，爰聲請鈞院送
    請專業鑑定機關鑑定筆跡，以期發現事實真相，證明抗告人
    上開抗辯非虛。詎原審法院疏未進一步調查，附和聲請人片
    面不符實情之說詞，遽為准予拍賣抵押物之裁定，所為裁定
    自嫌速斷，認事用法亦欠允適，對無辜之抗告人而言，尤屬
    不公平。為此提起本件抗告，請求廢棄原裁定等語。
三、按扺押權人，於債權已屆清償期而未清償者，得聲請法院拍
    賣抵押物，就其賣得價金而受清償；民法第873條第1項定有
    定有明文。是抵押權人依此項規定聲請拍賣抵押物係屬非訟
    事件，法院所為准駁之裁定，無確定實體法上法律關係存否
    之性質，於債權及抵押權之存否無既判力，故袛須其抵押權
    已經依法登記，且債權已屆清償期而未受清償，法院即應為
    准許拍賣抵押物之裁定，至對於此項法律關係有爭執之人，
    為求保護其權利，不妨提起訴訟，以求解決，不得僅依抗告
    程序聲明其爭執，並據為廢棄拍賣抵押物裁定之理由（最高
    法院51年10月8日民刑庭總會決議 (三)參照）。
四、經查：相對人聲請之事實，業據其提出他項權利證明書、抵
    押權設定契約書及其他約定事項、支票、土地登記謄本各1
    件為證，依相對人提出之上開證據為形式上之審查，相對人
    主張系爭抵押權已依法登記，且債權已屆清償期而未受清償
    ，相對人之聲請確已符合實行抵押權之要件，自應為准許拍
    賣抵押物之裁定，足堪認定。抗告意旨雖以其並未向相對人
    借款，亦未提供系爭土地設定抵押權云云，依首開說明，法
    院形式上審查是否符合實行抵押權之要件而為准駁之裁定，
    並無確定實體法上法律關係存否之性質，抗告人如就上開實
    體事項有所爭執，非本件拍賣抵押物事件程序所得審究，應
    由抗告人另行起訴，以確認兩造間之實體上法律關係之爭執
    ，抗告人據以提起抗告，即乏所據。從而，原審所為准許拍
    賣抵押物之裁定，洵屬正當，抗告人提起本件抗告，請求廢
    棄原裁定，為無理由，應予駁回。
五、據上論結，本件抗告為無理由，依非訟事件法第46條、第21
    條第2項、第24條第1項，民事訴訟法第495條之1第1項、第
    449條第1項、第78條，裁定如主文。
中    華    民    國    97    年    7     月    18    日
                  民事第三庭      法官    張桂美
以上正本證明與原本無異。
本裁定不得抗告。
中    華    民    國    97    年    7     月    18    日
                                  書記官  謝安青
┌──────────────────────────────┐
│附表：                                   97年度抗字第80號   │
├──┬───────────────┬─┬────┬────┤
│    │    土    地    坐    落      │地│面    積│        │
│編號├───┬────┬───┬──┤  ├────┤權利範圍│
│    │縣  市│鄉鎮市區○  段  │地號│目│平方公尺│        │
├──┼───┼────┼───┼──┼─┼────┼────┤
│001 │台南市│安南區  ○○○段│190 │建│856.00  │12分之1 │
└──┴───┴────┴───┴──┴─┴────┴────┘


司法院資訊處製作；財團法人民間司法改革基金會備份。
